臺灣臺北地方法院民事判決　　　　　　　　　　　　　　　九十三年度建字第二號
　　原　　　告　詠惟工程有限公司
　　法定代理人　甲○○
　　訴訟代理人　張致祥律師
　　訴訟代理人　簡文得律師
　　被　　　告　中興有聯工業股份有限公司
　　法定代理人　丙○○
　　訴訟代理人　丁○○
當事人間回復原狀事件，本院於九十三年四月十四日言詞辯論終結，判決如下：
    主  文
原告之訴及假執行之聲請均駁回。
訴訟費用由原告負擔。
    事  實
一、原告方面：
   （一）聲明：1.被告應返還原告所簽發面額新台幣（以下同）一百三十八萬元，
         以第一商業銀行中和分行為付款人，票號ＳＡ0000000之支票乙紙
         予原告。2.被告應給付原告三十四萬零三十四元，及自起訴狀繕本送達日
         起至清償日止，按年息百分之五計算之利息。3.願供擔保請准宣告假執行
         。
   （二）陳述：
       1.返還支票部分：
       依兩造簽訂之工程合約書第五條第一款規定，被告於簽約後應即預付一百
         三十八萬元，原告依工程合約書第八條第一項規定，亦應簽發同額支票予
         被告作為預付款保證金。詎原告依約簽發支票，被告卻僅支付八十五萬四
         千元，餘款五十二萬六千元遲未給付。原告於九十二年一月二十四日函催
         被告於五日內給付，被告置之不理，原告業於同年二月六日發函解除系爭
         契約。契約既經解除，被告自應返還原告所簽發交付之支票。
       2.給付三十四萬零三十四元部分：
       系爭合約解除後，兩造於九十二年二月十一日協商解約後之事宜，會中協
         議由原告提出已施作工程結算費用供被告確認，嗣於同年月二十五日被告
         就原告已施作工程費用做確認，有被告工地主任簽名之確認單可稽。依上
         開確認單可知原告就系爭工程計支出一百一十九萬四千零三十四元，扣除
         原告已領之預付款八十五萬四千元後，被告尚應給付原告三十四萬零三十
         四元。
       縱認兩造無協議，依民法第二百五十九條第三款、第六款規定，被告應就
         其自原告處受領工程勞務及材料物品負償還金錢價額之義務，合計為一百
         一十九萬四千零三十四元，相對地，原告先前自被告所股價預付款八十五
         萬四千元亦應依回復原狀之方式返還與被告，原告主張二者抵銷後，被告
         應再給付三十四萬零三十四元予原告。
       退步言，被告至少應依不當得利之規定給付原告三十四萬零三十四元。
   （三）證據：提出工程合約書、存證信函、九十二年二月十一日會議紀錄、確認
         單、工程圖、工程日報表、存摺、統一發票、支出明細、臨時工點工卡、
         零用金收支明細表、應收帳款明細表、客戶對帳單、出貨單、報價單、銷
         貨對帳一覽表、等件為證。
二、被告方面：
   （一）聲明：原告之訴駁回。如受不利判決願供擔保請准宣告假執行。
   （二）陳述：
       1.被告與原告訂約時，曾與原告法定代理人甲○○達成協議，將預付款中之
         五十二萬六千元轉為佣金給付訴外人林永恆。退步言，縱原告否認被告前
         開主張，惟原告承攬系爭工程作輟無常，影響工進，事後仍無改善跡象，
         被告依工程合約書第五條亦得暫緩付款。故原告解除契約不合法。
       2.因原告有工程進度遲緩，作輟無常、曠工達三日以上等情形且不能依規定
         期限，被告遂依工程合約書第九條於九十二年三月二十四日發函終止雙方
         合約。
       3.被告因原告違約行為受損害，原告尚應對被告負損害賠償責任，原告根本
         無法再向被告主張任何權利。
       4.被告否認二造已於九十二年二月二十五日確認原告系爭工程支出費用一百
         一十九萬四千零三十四元。二造係於九十二年二月十一日初步達成結算計
         價之共識，內容係應由原告提出工程結算，並經被告確認。經雙方工地主
         任於九十二年二月二十五日依已完成工項估驗出實作進度之圖面。經核原
         告完成工項僅筏基層、地下一樓及一樓夾層等ＲＣ配管工程，其餘均未施
         作。而本工程執行中，被告工地主任戊○○與原告工地主任涂印當就工程
         請款事情，已研討計算出工程各期進度之請款比率與金額，原告亦於九十
         一年十月八日依此原則提出第一期工程估驗計價單。依原告實際施作工項
         以各期進度請款比率與金額計算式計價，得知原告總計工程款未逾第二期
         金額，被告從寬計價金額為第一期工程款加第二期工程款，共計為四十八
         萬六千七百零一元（含一樓夾層已進場但未施作之材料及工資）。
    （三）證據：提出工程合約書、存證信函、點工計價明細表、工程計價單、工程
          估驗表、匯款通知單、發包工程契約書、會議紀錄、工程圖、報告書、工
          程估驗計價單、工程請款明細表等件為證。並聲請訊問證人乙○○、潘宏
          國
    理  由
一、按當事人得以合意定第一審管轄法院，民事訴訟法第二十四條第一項前段定有明
    文。本件被告公司所在地雖不在本院管轄範圍內，惟依卷附兩造所簽訂之工程合
    約書第二十一條約定，雙方合意以台灣台北地方法院為第一審管轄法院，揆諸首
    開說明，本院應有管轄權，合先敘明。
二、本件原告起訴主張：其於九十一年五月間向被告承攬「龍山D／S新建工程─水電
    工程」，被告依約應於簽約後預付原告工程款一百三十八萬元，原告則簽發同額
    支票交予被告。詎被告於原告依約交付支票後，卻僅支付八十五萬四千元之預付
    款，餘款拒不給付，迭經催告，亦不置理。原告遂於九十二年二月六日發函解除
    前開承攬契約。契約既經解除，被告自應返還所收支票。且原告已就系爭工程支
    出一百一十九萬四千零三十四元，扣除已領之預付款八十五萬四千元，被告尚應
    給付原告三十四萬零三十四元，此亦經兩造協議確認屬實。退步言，亦應認被告
    所受領原告之工程施作材料、物品及勞務為無法律上原因，應予返還。為此依解
    除契約回復原狀及不當得利法律關係，訴請被告返還系爭支票暨給付三十四萬零
    三十四元及法定遲延利息云云。被告對原告承攬系爭工程及收受前開支票固不爭
    執，惟以雙方締約時曾達成協議，將預付款中之五十二萬六千元轉為佣金給付訴
    外人林永恒，是原告以被告遲延給付預付款解除契約，顯不合法。且原告承攬系
    爭工程後，因施工作輟無常，進度遲緩，曠工達三日以上，被告依工程合約第五
    條約定，自得暫緩付款，並於九十二年三月二十四日發函終止系爭合約。而原告
    於終止前施作完成工項僅筏基層、地下一樓及一樓夾層等ＲＣ配管工程，餘均未
    施作，其結算金額僅為四十八萬六千七百零一元（含已進場但未施作之材料及工
    資），尚未逾被告預付工程款額度，被告自無庸再為給付等語置辯。
三、查原告於九十一年五月間向被告承攬「龍山D／S新建工程─水電工程」，雙方並
    簽訂工程合約書，約定工程總價計一千三百一十四萬二千八百五十七元，營業稅
    百分之五計六十五萬七千一百四十三元，二者合計一千三百八十萬元。此為二造
    所不爭執，並有工程合約書附卷可稽，應堪信為真實。
四、原告雖謂系爭合約因被告僅支付工程預付款八十五萬四千元，未依約付訖原約定
    之預付款一百三十八萬元，已經原告於九十二年二月六日發函解除云云，然此據
    被告堅決否認，辯稱餘款五十二萬六千元業經二造合意轉為訴外人林永恒之佣金
    等語。經查：系爭合約書第五條第一項約定：「本工程預付款為合約總價百分之
    十，於每期請款中扣回。」依合約總價一千三百八十萬元計算，本工程預付款應
    為一百三十八萬元。被告已支付八十五萬四千元，為原告自承在卷。而證人乙○
    ○於本院證稱「在訂約時就與原告達成合意，五十二萬六千元是給永暻營造公司
    的負責人林永恒，是給他個人。因我們和永暻營造有關係，他們才發包給我們：
    ：（九十二年二月十一日會議記錄）會這樣寫，是因為他們（即原告）後來沒有
    進場，且寫存證信函說我們有這筆錢沒有給，所以我們在會議記錄寫明原告不可
    以再來追討這筆錢：：佣金部分我們是以現金給，因為私下的事情，所以沒有收
    據。我們是由業主給我們的預付款百分之十是一百五十萬元，我們再從中拿五十
    二萬六千元的現金給林永恒」（見本院卷第一一一、一一二頁）參諸卷附二造於
    九十二年二月十一日舉行之會議記錄第三項記載：「預付款餘額五十二萬六千元
    ，詠惟工程不再作法律追討動作。」足證原告確曾同意該五十二萬六千元轉為佣
    金。另觀諸卷附原告九十一年十月八日之第一期工程估驗計價單「工程預付款實
    付金額」一欄記載「0000000」（見本院卷第一二０頁），益證預付款一百三十
    八萬元確已全數付訖。從而原告以被告尚餘五十二萬六千元之預付款未付而主張
    解除契約，洵屬無據。
五、次查兩造於九十二年二月十一日舉行會議，該會議記錄記載：「主旨：針對龍山
    變電所案詠惟解約之處理方式工程交接於二月十二日ＡＭ：8:00戊○○至現場
    進行交接並界面澄清，預計二月十九日完成。工程結算費用提出（詠惟工程）
    ，中興有做確認工作。預付款餘額526000詠惟工程不再作法律追討動作，一併
    處理中和泰和街郵局存證信函第一一二號及存證信函第九十號做結案。預定二
    月十八日做移交確認會議，時間另定。」（見本院卷第二二頁），依上開會議記
    錄二造須就工程進行交接並為結算之協議內容觀之，應可認兩造之真意係使本件
    契約向後失其效力，自屬終止契約無疑，故兩造於當日已合意終止系爭承攬契約
    。雖該會議記錄使用「解約」字眼，惟與會及記錄者均非法律專業人員，對「解
    除」及「終止」之法律上意義應不甚明瞭，尚難以渠等使用「解約」二字，遽認
    兩造係解除契約。至被告雖另於九十二年三月二十四日以原告工程進度遲緩、作
    輟無常、曠工達三日以上為由，發函終止承攬契約，惟系爭契約既於九十二年二
    月十一日經雙方合意終止，即無再行終止可言，併此敘明。
六、按契約之解除，係使契約自始歸於消滅，以回復訂定契約以前之狀態。契約之終
    止，則使契約自終止時起嗣後歸於消滅，其已經發生效力者，不生回復原狀之問
    題，二者性質、效力迥然不同，不可混為一談（最高法院七十五年度台上字第一
    二八０號、八十一年台上字第一二０一號判決參照）。原告以被告未給付全額預
    付款解除系爭承攬契約，與法不合，而本件契約係經兩造合意終止，業如上述，
    是原告依法僅得請求終止前已完成工作之報酬，其依解除契約法律規定請求被告
    回復原狀洵屬無據。又被告受領已完成部分之工作物，係本於承攬契約，並非無
    法律上原因，原告認被告有不當得利，亦無可取。
七、從而原告主張被告自原告處受領工程勞務及材料物品合計一百一十九萬四千零三
    十四元，扣除原已給付之預付款八十五萬四千元後，尚應返還三十四萬零三十四
    元，爰本於民法第二百五十九條請求被告依解除契約回復原狀規定，返還其締約
    時所受領之面額一百三十八萬元，票號SA0000000支票乙紙，及上開三十四萬零
    三十四元，為無理由；另原告依不當得利法律關係，訴請被告返還上開三十四萬
    零三十四元，亦有未洽；均應駁回。
八、原告之訴既經駁回，其假執行之聲請亦失所附麗，併予駁回。
九、至兩造有關工程計價等之其餘攻擊防禦方法，因與判決結果之認定無涉，不另論
    述，附此敘明。
據上論結，本件原告之訴為無理由，依民事訴訟法第七十八條，判決如主文。
中　　　華　　　民　　　國　　九十三　　年　　　四　　　月　　二十八　　日
                              民事第四庭  法  官    盧彥如
正本係照原本作成
如對本判決上訴，須於判決送達後廿日內向本院提出上訴狀
中　　　華　　　民　　　國　　九十三　　年　　　四　　　月　　二十八　　日
                                          書記官    陳素卿
